臺灣臺中地方法院民事判決　　　　　　 100年度訴字第1224號
原　　　告　陳如欽
訴訟代理人　呂緯武律師
被　　　告　許文亭
被　　　告　臺中商業銀行股份有限公司
法定代理人　蘇金豐
上二人共同
訴訟代理人　陳昭全律師
複代理人　　邱瓊慧
上列當事人間損害賠償事件，本院於民國100年9月19日言詞辯論
終結，判決如下：
    主      文
原告之訴及假執行之聲請均駁回。
訴訟費用由原告負擔。
    事實及理由
一、原告起訴主張：
  (一)原告自民國78年元月起至93年6月止，擔任被告臺中商業銀
    行股份有限公司（下稱臺中商銀）所屬臺中港分行員工。原
    告因遭遇職場霸凌，精神陷於焦慮狀態，遂於93年9月6日檢
    具童綜合醫院93年9月1日第6986號診斷書，向臺中商銀人事
    室提出申訴，不料卻遭被告臺中商銀以原告「長期情緒控制
    不佳，不適任個人所擔任之工作」為由解雇。原告於離職後
    曾對被告以外之人提起訴訟，但因未能舉證而遭敗訴判決。
    嗣於98年9月8日聲請閱覽鈞院98年訴字第1111號損害賠償事
    件卷宗，詳閱該案承審法官依職權所調閱被告臺中商銀之內
    部文件，始得知被告許文亭時任稽核室一般業務稽核科人員
    ，在原告提出申訴後，未進行任何實質調查，竟擅自將系爭
    診斷書內容於93年9月9日簽呈董辦會稽核室，且捏造原告有
    「精神狀況不佳，無法管理自己情緒。…此種狀況已持續多
    年，近期更趨嚴重」之情事，並透過函報行政院金融監督管
    理委員會（下稱金管會）以及移送人事室員工獎懲委員會之
    方式，散布上開不實訊息於眾。員工獎懲委員會議之出席人
    數為20人，連同副總經理及各業務部門主管18人及金管會人
    員，致共計超過38人知悉系爭診斷書之內容，並均曾閱讀過
    被告許文亭所捏造之不實訊息，原告隱私已蕩然無存，其名
    譽更嚴重受損；且由於受到被告許文亭散布不實訊息之影響
    原告遂遭被告臺中商銀以「長期情緒控制不佳，不適任個人
    所擔任之工作」為由解雇，精神遭受嚴重打擊。
  (二)原告於被告臺中商銀臺中港分行工作期間，工作考績屢獲評
    鑑優良，曾多次接受表揚並逐年獲得加薪、晉升，單位主管
    均呈報原告為品德、操守良好、情緒平穩正常，更曾推崇原
    告為「禮貌先生」；此外，自89年上期至92年下期止，原告
    連續8期考績評鑑俱為優等。然在原告因前述緣由而於93年9
    月17日離職後，被告臺中商銀竟未經任何必要之查證，以嗣
    後於同年10月18日補辦問卷調查之方式（下稱系爭問卷），
    預設原告有「情緒管理不佳」等情形，散布不實訊息於眾，
    令15名員工對原告之人格進行事後貶低，致使其中12人於系
    爭問卷調查中表達「不願與其相處」，原告之名譽又再次遭
    受侵害。原告於98年9月8日閱卷後始得知上情，知悉被告等
    侵害原告隱私、名譽等事，爰依法提起損害賠償訴訟，以維
    權益。
  (三)聲明：被告許文亭與被告臺中商銀應連帶給付原告新台幣
    (下同)200萬元整，及自起訴狀繕本送達翌日起至清償日止
    ，按年息5%計算之利息。前項被告中任一被告已為給付，其
    餘被告於該給付範圍內免其責任。被告許文亭與被告臺中
    商銀應連帶於自由時報、聯合報、中國時報及蘋果日報之全
    國版頭版刊登內容如附件所示之「道歉啟事」一天，篇幅不
    得小於5公分乘以10公分。願供擔保請准宣告假執行。
    訴訟費用由被告連帶負擔。
  (四)對被告抗辯之陳述：
    1.被告主張原告有於營業廳發飆、近似不理性之自言自語等
      行為，無法作為其侵害原告名譽權、隱私權之正當理由，
      蓋就侵害名譽權之部分而言，原告係主張被告許文亭以原
      證4號簽呈誣指原告精神狀況不佳「已持續多年」，此與
      原告是否「於營業廳發飆，近似不理性之自言自語」，根
      本無關。
    2.93年8月17日被告臺中商銀派員調查原告與客戶發生爭執
      之情事，嗣經人事室副主任謝尚正詳閱銀行錄影帶、調查
      被告許文亭所提之錄音帶及當天觀察原告之精神狀況、訪
      談單位主管及多位行員，並訪查多位客戶（陳麗秀、韓蕙
      芬、許允順等人），均查無原告與客戶發生爭執之情事，
      亦無發現原告之精神狀態有何異狀，故於93年8月24日將
      原告復職為出納主任。被告許文亭所提之被證七錄音光碟
      及部分錄音譯文，係原告當日下午詢問李清雄「何時與客
      戶爭執」原委，與本案原告起訴所主張之原因事實（被告
      許文亭誣指原告情緒狀況不佳已持續多年、恣意散布原告
      隱私病歷等情）並無關係。
    3.被告許文亭主張原告在93年8月17日於銀行營業廳獨自喃
      喃自語，然此段錄音實乃原告詢問李清雄「何時與客戶爭
      執」原委時之內容，幾乎句句使用「你」（即李清雄）之
      稱謂，並非原告獨自喃喃自語。另錄音內容並非當時現場
      全部內容，錄音譯文中有多處僅以「…」表示，被告顯然
      刻意省略李清雄不當發言之部分。被告許文亭主張李清雄
      表示原告當日已發飆一整天，然依被告許文亭之主張，被
      證七錄音光碟僅短短6分鐘，如何能證明原告發飆一整天
      ，更何況原證18號所證事實，李清雄於93年8月17日當日
      從上午開始，已在營業廳對原告公然侮辱，被告許文亭對
      此事亦知悉，其無視前因後果，斷然認定原告係無故發飆
      一整天，更進而驟論出原告「此種狀況已持續多年」之結
      論，顯然未盡合理且必要之調查義務。
    4.民法第197條第1項明文因侵權行為所生之損害賠償請求權
      ，自請求權人知有損害及賠償義務人時起，2年間不行使
      而消滅。自有侵權行為時起，逾10年者亦同。」原告係於
      98年9月8日於鈞院98年訴字第1111號損害賠償事件審理中
      聲請閱卷後，始得知被告許文亭侵害原告隱私權一事，故
      自知悉賠償義務人時起，並未逾2年之消滅時效期間；又
      上述侵權行為導致原告被迫於93年9月17日離職而發生精
      神上痛苦之結果，自93年9月17日迄今亦未逾10年之消滅
      時效期間。
二、被告則以：
  (一)原告陳如欽所任職之臺中港分行屢次呈報總行，表示原告陳
    如欽之情緒狀況不佳，並請求總行人事室及稽核室協助處理
    ，而稽核室乃臺中商銀處理員工獎懲之內部調查單位，嗣經
    被告許文亭於93年間與另一稽核人員梁俊民，前往臺中港分
    行調查時，確實發現原告陳如欽正於營業廳發飆，近似不理
    性之自言自語，有錄音為證。被告許文亭乃依據本身親眼目
    賭之狀況，並參酌臺中港分行所檢送之多份人事觀查表記載
    及相關臺中港分行主管之口述，據以作成查核報告並撰寫如
    原證4臺中商銀93年9月9日簽辦單並交由總行處理，被告許
    文亭並無原告所稱捏造事實之情事。
  (二)原告於93年間對被告臺中商銀所提出之鈞院93年度重勞訴字
    第7號確認僱傭關係存在等事件，亦經鈞院認定「本件原告
    （即陳如欽）自93年間起即因無法控制個人情緒，勸阻無效
    而列入觀察，惟原告對於影響其情緒之考績，如有不滿，亦
    不循正常內部申訴管道表示不服，反而一再在營業時間，在
    代表公司門面且與客戶往來之營業大廳，大聲抒發個人情緒
    ，影響同事及前往洽商之民眾，更對於被告為避免行員在營
    業時間私下與客戶間之金錢借貸提領轉匯行為，造成民眾誤
    認為銀行之行為，衍生弊端，遂嚴格禁止行員與客戶有任何
    金融借貸行為之政策，非但拒絕遵守，且對違反上開重要工
    作規則亦不以為意，被告對於原告無法認同企業經營者經營
    之道及無法控制個人情緒之行為，送往獎懲審查委員會經年
    終考核結果認為不能勝任其工作，依被告提出而原告不爭執
    之資料所示，被告之抗辯係屬有據。從而，被告依勞動基準
    法第11條第5款之規定資遣原告，於法並無不合，兩造之勞
    動契約業經終止，原告訴請確認僱傭關係存在及請求被告給
    付薪資，為無理由，應予駁回。」等語，該案嗣後並經三審
    定讞判決原告敗訴在案，顯見被告許文亭93年9月9日簽呈中
    所述並無不實，且被告臺中商銀依據許文亭所出據之查核報
    告及相關事證將原告送請員工獎懲委員會審議，並依規定將
    查核報告送請行政院監督管理委員會核備暨將終止與原告間
    僱用關係之情事呈報相關政府機關，亦無任何不當或侵害原
    告權利之情事。再者原告除本案外，亦曾對被告許文亭及其
    他同事提出刑事偽造文書之告訴及多件民事損害賠償訴訟，
    惟嗣後均經法院認定原告之主張及請求無理由，而分別為不
    起訴處分或駁回原告訴訟在案，原告之主張並無道理。
  (三)民法第197條明文因侵權行為所生之損害賠償請求權，自請
    求權人知有損害及賠償義務人時起，二年間不行使而消滅。
    。查本案原告所指稱之事實，均發生於93年間，迄今已逾2
    年時效期間，被告亦得主張時效抗辯，拒絕給付。
  (四)聲明：原告之訴及假執行之聲請均駁回。願供擔保，請
    准宣告免為假執行。訴訟費用由原告負擔。
三、法院之判斷：
  (一)按「因侵權行為所生之損害賠償請求權，自請求權人知有損
    害及賠償義務人時起，二年間不行使而消滅。自有侵權行為
    時起，逾十年者亦同。」民法第197條第1項定有明文。本件
    原告請求之原因事實為被告許文亭於93年9月9日臺中商銀之
    簽辦單上記載「該員(指原告)精神狀況不佳，無法管理自己
    情緒.....此種狀況已持續多年，近期更趨嚴重.....綜上研
    判該員應不適合現行工作，應予適當處置。」等語，致使原
    告遭被告臺中商銀以「長期情緒控制不佳，不適任個人所擔
    任之工作」為由解雇，精神遭受嚴重打擊，因認被告許文亭
    之行為侵害其權利。經查，上開內部文件，曾由被告臺中商
    銀行於98年7月27日以中人事字第09807011881號函提出於本
    院98年度訴字第1111號事件卷宗內，並於98年8月25日於該
    案言詞辯論期日經法院提示予原告，業據本院調閱上開卷宗
    審閱無訛。是原告主張伊於98年8月間始知悉被告許文亭上
    開簽辦單之行為，自非無據。另原告係於100年5月21日針對
    被告許文亭之上開行為起訴繫屬本院，有本院收件章可按，
    自未逾2年之請求權時效，被告為時效抗辯，自不可採，合
    先敘明。
  (二)本件原告固據上開陳詞，主張被告侵害其名譽、貶損其人格
    ，致使原告在社會上之評價遭受貶抑，侵害原告權利等語。
    惟按民法第184條第1項之侵權行為是否構成不法，應就整體
    法秩序之價值觀予以評價。又刑法關於誹謗罪之相關規定，
    其旨既在調和折衷名譽之保護與言論之自由，基於法律秩序
    與體系解釋上之統一性，刑法關於誹謗罪之阻卻違法相關事
    由，及大法官釋字第509號解釋意旨，亦得作為認定是否侵
    害名譽權、構成民事上侵權行為責任之個案判斷標準。故包
    括刑法第310條第3項、第311條之規定及大法官釋字第509號
    解釋，應屬言論自由權利之正當行使，而屬侵害名譽行為之
    阻卻違法事由之一，縱有致使他人權利受侵害之結果，亦難
    謂有何「不法」之可言。再刑法誹謗罪係以意圖散佈於眾，
    而指摘或傳述足以毀損他人名譽之事，為其成立要件。而刑
    法第310條第1項及第2項誹謗罪，係保護個人法益而設，為
    防止妨礙他人之自由權利所必要，符合憲法第23條規定之意
    旨，同條第3項前段規定「對於所誹謗之事，能證明其為真
    實者，不罰」，係針對言論內容與事實相符者之保障，並藉
    以限定刑罰權之範圍，非謂指摘或傳述誹謗事項之行為人，
    必須自行證明其言論內容確屬真實，始能免於刑責。惟行為
    人雖不能證明言論內容為真實，但依其所提證據資料，認為
    行為人有相當理由確信其為真實者，即不能以誹謗罪之刑責
    相繩，亦不得以此項規定免除檢察官或自訴人於訴訟程序中
    ，依法應負行為人故意毀損他人名譽之舉證責任，或法院發
    現其為真實之義務（司法院大法官會議釋字第509號解釋參
    照）。另按所謂名譽者，包括內部名譽與外部名譽。前者係
    指個人對自己內在價值之評價，即人之內部價值，是主觀上
    之感覺或所謂名譽感。後者係指對於人之屬性，而由他人所
    為之評價。外界對特定人之評價，因為評價者眾，其判斷標
    準具有社會相當性，故外部名譽稱之為客觀名譽。名譽感係
    個人主觀之感覺，至何種程度可視為已受侵害，乃見仁見智
    ，故名譽是否受侵害，應以社會通念之標準審酌，即判斷之
    過程必須具有社會相當性。當個人之名譽受辱時，而社會之
    一般評價亦認為其名譽受有侵害，其以法律規範自無問題。
    反之，一般社會大眾均認為未至侵害名譽之程度，僅因個人
    名譽感之不同，自認名譽遭受侵害，進而主張法律上之損害
    賠償，則社會之人際相處規範，將難以適從，致顛覆社會正
    常生活。換言之，法律上保護之名譽，係指人在社會上評價
    與其人格在社會生活上所受之尊重。稱侵害名譽者，指以言
    語、文字、漫畫或其他貶損他人社會上之評價，使其受到憎
    惡、蔑視、侮辱、嘲笑、不齒與其往來。故名譽受侵害不以
    被害人主觀感受為準，應就社會一般人之評價客觀判斷，必
    須一般社會大眾因而對該人在社會上的評價造成低落之程度
    ，始足相當。
  (三)依臺中商業銀行內部稽核制度實施辦法第5條：「業務稽核
    科職掌…五、關於上級交辦案件之調查、分析、報告事項。
    六、關於本行人事行政之調查及建議改進事項。…九、重大
    偶發事件及人員舞弊案件之通報及查核。」、第15條：「稽
    核人員之權責一、得要求受檢單位就被查核事項提出資料。
    二、得要求受檢單位就被質詢事項詳加答覆或提出書面報告
    。」、第29條：「稽核人員認為受檢單位有關人員，應予表
    彰或懲戒時，得簽移主管人事部門依人事管理規則之規定呈
    請獎懲之。」及第38條：「稽核報告及覆查報告應於稽核完
    成後二個月內檢送各相關金融檢查機關辦理考核，報告內容
    不得隱匿而與原報告不符。」暨銀行內部控制及稽核制度實
    施辦法第33條：「內部稽核報告應交付監察人(監事)查閱，
    設有獨立董事或審計委員會者應一併交付，並於查核結束日
    起二個月內函送主管機關。」規定觀之，本件被告許文亭於
    93年間與另一稽核梁俊民被指派為該案調查人員後，依據本
    身親眼目賭之狀況，並參酌臺中港分行所檢送之多份人事觀
    查報告表記載及相關臺中港分行主管之口述，據以作成查核
    報告並撰寫簽呈交由總行處理，以及嗣後被告臺中商銀依據
    許文亭所出據之查核報告及相關事證將原告送請員工獎懲委
    員會審議，並依規定將查核報告送請行政院監督管理委員會
    核備，及將終止與原告間僱用關係之情事呈報相關政府機關
    ，均係本於職掌及法令規定而辦理之行為，主觀上並無損害
    原告名譽之故意或過失。且被告許文亭之簽辦單係送請被告
    臺中商銀之相關主管單位，單純供公司內部使用，亦無散佈
    於眾而損害原告名譽之客觀事實存在。
  (四)雖原告主張被告許文亭於簽辦單指述關於原告「精神狀況不
    佳，無法管理自己情緒.....此種狀況已持續多年，近期更
    趨嚴重」部分，明顯與事實不符，並提出多紙人事觀察報告
    表以資佐證。惟查：原告所提出之人事觀察報告表，雖記載
    原告「品性善良、操守良好、員工情緒平穩正常」等語(即
    原證7號)，惟原告提出之人事觀察報告表作成之時間均在93
    年4月以前。反觀原告許文亭所據以認定由訴外人李清雄製
    作人事觀察報告表，其作成之時間，均在93年7月以後。且
    李清雄所製作之人事觀察報告表明確記載「陳如欽近年來情
    緒時好時壞極不穩定、疑有焦慮躁動症狀，經主管溝通與就
    醫診療仍未見改善，極易與同仁、客戶發生言語衝突而口出
    穢言，人際關係協調性不佳，事務上發生錯誤率極高，尤為
    甚者，每到打考績期間，躁動不安情緒更為明顯，常在公司
    中喃喃自語及向別人訴苦，影響公司員工情緒士氣極鉅」等
    語，業經本院調閱98年度訴字第1111號損害賠償卷宗審閱無
    訛。且本院95年度訴字第2203號判決及臺灣高等法院台中分
    院96年度上字第223號判決，均已認定李清雄所製作之上開
    人事觀察報告表，其內容係李清雄就原告自93年7月間起至8
    月間為止之各個衝突事件、處理過程提出說明，並敘及對原
    告平日言行觀察所得之評論，總體而言，並無明顯與事實出
    入不實之處。
  (五)另被告許文亭於93年8月17日前往臺中港分行調查時，確實
    發現原告在營業廳自言自語，此有被告許文亭提出之現場錄
    音光碟及譯文各一份在卷可參。且原告不否認錄音之內容，
    並請求無庸再當庭播放勘驗，則被告所提出之錄音譯文自可
    認定為真正。茲參酌被告許文亭提出之錄音譯文中，原告有
    「說甚麼我和客戶在COMPLAIN....六月才調到這裡而已，聽
    你在放屁.....申訴是一定要申訴的啦，怕你什麼.....我沒
    辭職啦....你娘咧，剛來就說考績不讓我過。你娘咧...叫
    黑道白黑來啊.....叫稽核來也是一樣啦.....把我殺死也沒
    怎樣....那稽核也是畜牲啦....」等情緒性之言語，且地點
    恰在臺中港分行之營業大廳。則被告許文亭根據自身經歷作
    成調查報告並簽呈上級主管，自亦無故意捏造之情。且按被
    告許文亭既依規定經公司指挀對原告有所稽核及考評，自不
    免有評論存在，故難認被告許文亭於簽辦單之記載行為具有
    不法性。
  (六)原告雖主張被告許文亭杜撰不實事實，嚴重侵害原告名譽，
    致原告在社會上之評價遭遇貶損，造成總行誤認原告頑劣不
    堪，將原告解僱，被告許文亭自應對原告所受之人格權損害
    ，負其責任云云。惟被告許文亭係經訪談諸多主管及行員，
    瞭解原告狀況，始研判原告不適合現行工作，最後決定將原
    告資遣，此有臺中商銀98年7月27日中人事字第09807011881
     號函所附臺中港分行行員陳如欽言行異常專案查核報告，
    在卷足稽（附於98年度訴字第1111號卷本件卷宗第106至138
    頁)。從而，被告僅係基於職務，向總行報告原告之工作表
    現、言行舉止尚難謂認有足以貶抑原告外部名譽。至於被告
    臺中商銀嗣於93年10月18日針對原告之行為向臺中港分行人
    員進行問卷調查，既係基於被告許文亭調查之結果，作進一
    步之確認。且調查之結果亦證實多數員工亦認為原告確實有
    情緒管理上之問題(參原證9號)，顯見被告許文亭並無杜撰
    調查結果之行為。
  (七)從而，本件原告主張之被告行為，尚核與民法第184條第1項
    規定之侵權行為要件不合；難遽以認定原告因此受有名譽之
    損害，是原告主張其名譽等權利受侵害而請求被告應連帶給
    付200萬元，及自本起訴狀繕本送達翌日起至清償日止，按
    年息分之5計算之利息，並在報紙刊登如附件之道歉啟事，
    於法未合，尚難憑准，應予駁回。
四、原告之訴既經駁回，其假執行之聲請已失所附麗，應併駁回
    之。
五、本件判決之基礎已臻明確，兩造其餘之攻擊防禦方法及舉證
    ，經審酌後核與判決無影響，爰不一一論述，併此敘明。
六、結論：本件原告之訴為無理由，依民事訴訟法第78條，判決
    如主文。
中    華    民    國    100    年    10    月    3    日
                  民事第三庭    法  官  高英賓
正本係照原本作成。
如對本判決上訴，須於判決送達後20日內向本院提出上訴狀。如
委任律師提起上訴者，應一併繳納上訴審裁判費。
中    華    民    國    100    年    10    月    3    日
                                書記官  廖碩薇
附件：道歉啟事
      臺中商業銀行股份有限公司員工許文亭於民國93年9月初
      至10日期間，恣意公開陳如欽先生之隱私，並捏造陳如欽
      先生有長期情緒控制不佳等不實事實，造成陳如欽先生之
      名譽受損，本公司及許文亭對不法侵害陳如欽先生隱私及
      名譽一事，在此鄭重向陳如欽先生表達萬分歉意。
      道歉人：許文亭
              臺中商業銀行股份有限公司   代表人蘇金豐